【裁判字號】    98,自,17
【裁判日期】    981204
【裁判案由】    侵占
【裁判全文】
臺灣板橋地方法院刑事判決                98年度自字第17號
自  訴  人  乙○○
            丙○○
自訴代理人  陳化義律師
被      告  丁○○
上列被告因侵占案件，經自訴人提起自訴，本院判決如下：
    主  文
丁○○無罪。
    理  由
一、自訴人由自訴代理人於本院民國98年11月18日審判程序援引
    其前於98年9 月1 日提出之自訴理由狀（二）之「犯罪事實
    ：一、被告易圖不法之所有【本判決註：經自訴代理人於審
    判程序更正為『意圖為自己不法之所有』】，明知自訴人於
    民國九十年春，經甲○○邀約投資渡鋅表面處理廠，及向其
    友人即被告丁○○（女）之女兒陳竹音為負責人所開之祥興
    企業社（設樹林市○○街44-2號），購買其廠內之舊有電鍍
    七件器具【證二：讓渡書】，並租其舊廠房，但經營將近一
    年，三方面於950119成立退夥及股權讓渡退夥協議書，並對
    被告積欠租金及設備餘欠，一次解決，立有協議書為憑【自
    證一協議書】。二、協議書約定：甲○○應給付自訴人2,40
    0,000 元為退夥金，惟甲○○僅付其中110 萬元，所餘130
    萬元，甲○○並不即為給付，聲稱以代為轉交給被告丁○○
    ，作為分攤之前向其買機器及租金尚未付清之尾款，即如果
    甲○○依約履行將130 萬元轉交給被告丁○○，則ㄆ【本判
    決註：自訴狀記載ㄆ係自訴人之代號】與被告丁○○之間即
    消滅一切債權債務關係。但甲○○後來並未誠實履行，將該
    硬付款私吞挪用，自訴人一直被矇在鼓裡。被告即起而向自
    訴人追討。不得已自訴人於980801與丁○○成立和解【自證
    二：和解書】，被告連本帶利，要求自訴人要給付1,650,00
    0 元，始願和解結案，自訴人就樣被剝兩層皮，自訴人多付
    出1,650,000 元，這完全是甲○○侵吞前述之130 萬元委託
    代償金，不如期交付被告丁○○所致，自訴人因認為甲○○
    有侵占被信罪嫌，案經告訴。三、惟甲○○在該案辯稱：該
    130 萬元已經用匯款方式，於950814日交付給被告丁○○（
    惟查協議書成立日期950119，兩者給付期已遲延相差七個月
    ，）…，被告丁○○在該案出庭作證時也附和證稱確有收到
    該款，該案檢察官因而認為甲○○並無詐欺而處分不起訴。
    惟該不起訴處分【自證三】第五頁載：『…至於何以甲○○
    代自訴人支付丁○○10萬元後，又持自訴人所簽發之本票向
    自訴人追所取得165 萬元部分，丁○○並無法自圓其說，甚
    至保持沉默不願回答，…然此充其量僅係丁○○取得超過協
    議書所約定之金額成立不當得利法律關係之問題，…與甲○○是否詐欺犯嫌無涉…」，就此一端，已足認被告丁○○有
    先於950814日自甲○○取得110 萬元之後一年（和解日為96
    0801），隱瞞此事，然後又謊稱甲○○尚未如期代付該款，
    致自訴人陷於錯誤而另行給付該款，足證被告惡意施詐。且
    被告於獲知該不起訴處分後，猶不知悔改，趕快前來退錢了
    事，事經三個月後，猶不出面解決，顯見其詐欺意志甚堅，
    已不是單純之民事不當得利問題，不得已提起自訴。」之記
    載為自訴事實，認被告涉犯刑法第339 條第1 項之詐欺取財
    罪嫌。
二、按犯罪事實應依證據認定之，無證據不得認定犯罪事實；又
    不能證明被告犯罪者，應諭知無罪之判決，刑事訴訟法第15
    4 條第2 項、第301 條第1 項分別定有明文。次按刑事訴訟
    法上所謂認定犯罪事實之證據，係指足以認定被告確有犯罪
    行為之積極證據而言，該項證據自須適合於被告犯罪事實之
    認定，始得採為斷罪資料。且認定不利於被告之事實須依積
    極證據，苟積極證據不足為不利於被告事實之認定時，即應
    為有利於被告之認定，更不必有何有利之證據。如未能發現
    相當證據，或證據不足以證明，自不能以推測或擬制之方法
    ，以為裁判之基礎。又刑事訴訟上證明之資料，無論其為直
    接或間接證據，均須達於通常一般之人均不致有所懷疑，而
    得確信其為真實之程度，始得據為有罪之認定，若其關於被
    告是否犯罪之證明未能達此程度，而有合理性懷疑之存在，
    致使無從形成有罪之確信，即不得遽為不利被告之認定（最
    高法院29年上字第3105號、30年上字第816 號、40年台上字
    第86號、76年台上字第4986號判例要旨參照）。再按告訴人
    之指訴，係以使被告判罪處刑為目的，故多作不利於被告之
    陳述，自不得以其指訴為被告犯罪之唯一證據；亦即，告訴
    人之陳述如無瑕疵，且就其他方面調查又與事實相符，固足
    採為科刑之基礎，倘其陳述尚有瑕疵，則在未究明前，自不
    得遽採為論罪科刑之根據；而所謂無瑕疵，係指被害人所為
    不利被告之陳述，與社會上之一般生活經驗或卷附其他客觀
    事證並無矛盾而言，至所謂就其他方面調查認與事實相符，
    非僅以所援用之旁證足以證明被害結果為已足，尤須綜合一
    切積極佐證，除認定被告確為加害人之外，在推理上無從另
    為其他合理原因之假設而言（最高法院84年度台上字第5368
    號、92年度台上字第5580號判決要旨參照）。
三、本件自訴人委由自訴代理人以上開自訴理由狀，檢附被告丁○○與自訴人乙○○、丙○○、證人甲○○於95年1 月19日
    簽定上開自訴理由狀所載之協議書（下稱本件95年1 月19日
    協議書）、被告與自訴人乙○○於96年8 月1 日簽定上開自
    訴理由狀所載之和解書（下稱本件96年8 月1 日和解書）、
    臺灣板橋第法院檢察署98年度偵字第2040號檢察官不起訴處
    分書，以被告已依本件95年1 月19日協議書自甲○○取得金
    錢後，又隱瞞該事實，並以自訴人前簽發之本票及支票主張
    權利，致使自訴人與被告再簽定本件96年8 月1 日和解書，
    並已交付該筆金錢予被告，認被告涉犯刑法第339 條第1項
    之詐欺取財罪嫌，並聲請傳喚證人甲○○證明本件95年1 月
    19日協議書履行情形。
四、被告丁○○對於伊前與自訴人簽定本件95年1 月19日協議書
    、本件96年8 月1 日和解書後，分別自甲○○處先後收受新
    臺幣（下同）160 萬元、170 萬元，及自自訴人乙○○處收
    受165 萬元等情，固不爭執，惟堅決否認涉犯有詐欺取財罪
    嫌，於審理中辯稱以本件96年8 月1 日和解書之165 萬元，
    係有關於伊先前對乙○○不動產為假扣押時，就有關利息等
    問題部份，由乙○○請立法委員出來協調後，才簽定本件96
    年8 月1 日和解書，該和解書之165 萬元與本件95年1 月19
    日協議書之130 萬元無關，且該和解所載之本票本來就是伊
    依約要還給乙○○，與該和解書約定之165 萬元無關，係當
    時自訴人委請之立法委員助理林聰明即該和解書之見證人要
    求要加入的等語，請求為無罪之判決。
五、本件自訴人及自訴人代理人以上開證據及理由認被告涉犯詐
    欺取財罪嫌，被告則以前詞置辯，經查：
  (一)本件96年8 月1 日和解書之首段事由欄固記載「雙方就乙方
    積欠甲方工廠讓渡產生之債務問題達成協議如下」，惟該和
    解書第一點係記載自訴人簽發面額165 萬元之支票一張予被
    告、第二點係記載被告應返還自訴人簽前發之面額均59萬元
    之支票六張（共354 萬元）以及甲○○前簽發之二十四張由
    自訴人背書之支票因該等支票已經返還甲○○已與自訴人無
    關，而第三點係為「雙方和解後前述所有債務一筆勾消（含
    訴訟費、裁判費、鑑價費等）甲方應於即日起一週內撤銷對
    乙方座落於中和市○○路989 巷27號1F中和市○○路所執行
    之假扣押。」之記載，是依該和解書上開文字記載，並未有
    該和解書係因發生甲○○未履行本件95年1 月19日協議書之
    其應代自訴人支付150 萬元予丁○○之約定，致使自訴人再
    依該協議書之約定而以本件96年8 月1 日和解書賠償丁○○
    之記載；況以，本件96年8 月1 日和解書所記載之自訴人簽
    發予被告之支票金額（165 萬元），與本件95年1 月19日協
    議書記載之甲○○應代自訴人支付丁○○之金額（150 萬元
    ），亦有不合，且和解書亦未載明差額之原因；此外，就和
    解書第三點之假扣押，亦未據自訴人及自訴代理人提出該保
    全執行之執行案號及被告聲請假扣押事由確係如自訴人自訴
    狀所指之原因。是以，本件95年1 月19日協議書與本件96年
    8 月1 日和解書之各該債權是否確係如自訴人及自訴代理人
    指訴之均屬同一債權，顯非無疑義，被告辯稱之該二筆金額
    係屬不同債權，尚無不可能之餘地，而此部分，亦未經自訴
    人及自訴代理人舉證證明其指訴內容確屬實在，是自訴人及
    自訴人就本件自訴已先有未積極提出證據舉證之情形，核先
    敘明。
  (二)又本件雖經自訴人即自訴代理人聲請傳喚甲○○為證人，惟
    僅經自訴代理人主詰詢問甲○○是否依本件95年1 月19日協
    議書支付被告130 萬元，而經甲○○答稱有給付後，自訴代
    理人即未再為何主詰問，而經本院補充訊問以「（審判長問
    ）關於這130 萬元？你在偵查中說不知道證人（丁○○）為
    何要向告訴人（乙○○）要錢，是何意思？（證人答）剛開
    始有跟乙○○協調，設備全部歸我所有，我應給付乙○○24
    0 萬元，在協調第一次的時候，他有請兄弟來找我，他說我
    第一次應該付的錢是110 萬元，隔了幾天我到律師事務所去
    協調，他同意我只要給付90萬元，到96年2 月幾號，那個兄
    弟來找我，堅持要我付110 萬元，所以我多付了20萬元，事
    實上我後面付了130 萬元給丁○○，我總共付了240 萬元，
    我總共付給丁○○150 萬元或是160 萬元。」之後，自訴代
    理人始依刑事訴訟法第163 條為補充詢問以「（自訴代理人
    問）你剛才說總共應該付給自訴人的退夥款是240 萬元，依
    照協議書第三條第二款有約定，其中要直接付給自訴人是90
    萬元，另外要代替自訴人給付被告20萬元，剩下130 萬元也
    是由自訴人將這個款要撥給被告，作為完成三方面的合夥經
    營事業的總結算，由以上證人的答話裡面，總金額是240 萬
    元，自訴人沒有從中取得超過協議書的錢，是否如此？（證
    人答）不是這樣子，因為上次去律師事務所事實上有包括丁○○、乙○○還有我，協調說我只要付乙○○90萬元，付丁○○150 萬元，匯款單有一個150 萬元，丁○○認為我應該
    給他150 萬元，後來乙○○有找兄弟來，一定要我付110 萬
    元，所以乙○○第一次跟我協調，我答應給他110 萬元（自
    訴代理人打斷證人陳述，詢問要請證人說明是哪一間律師事
    務所？因為自訴代理人自己也是律師。）是樹林的和信律師
    事務所。」等語，是本件依證人甲○○上開證言，自訴人依
    本件95年1 月19日協議書僅可向甲○○拿取90萬元，詎其於
    簽訂該協議書後，竟又違約多向甲○○多拿20萬元，是本件
    自訴人、被告與甲○○之間，對於本件95年1 月19日協議書
    之實際履行情形，究係如何？於本件自訴人及被告間就該協
    議書是否有於甲○○應支付二人之金額外，就二人間之債務
    關係，復又另行約定之情形？顯非無疑義，而就此部分，自
    訴人及自訴代理人亦僅持本件95年1 月19日協議書與本件96
    年8 月1 日和解書之片段文字為主張，是本件既未經自訴人
    及自訴人就其與被告、證人間之各筆金錢往來，提出明確之
    事證，而又隱瞞自己違約向甲○○多拿取20萬元之事實，且
    未經其提出任何事證以證明甲○○有虛偽證述之可能，是本
    件自訴人及自訴代理人於自訴狀所載之事實是否實在，非無
    疑義。
  (三)此外，本件自訴人提出之由其委任之本件自訴代理人告訴本
    件證人甲○○詐欺而經臺灣板橋地方法院檢察署檢察官對甲○○為不起訴之處分之該署98年度偵字第2040號檢察官不起
    訴處分書之不起訴理由欄三、(二)、3.該段內，雖有「告訴人
    雖稱：因丁○○事後持告訴人所簽發之本票，向告訴人進行
    追索，顯然被告等並未履行前開協議書所約定之義務，簽署
    該協議書顯然係屬詐欺云云。然查，被告甲○○依前開協議
    書之約定，而於95年8 月14日、98年1 月20日，分別匯款16
    0 萬元、170 萬元予丁○○等情，除據被告甲○○提出台北
    國際商業銀行存款憑條及兆豐國際商業銀行國內匯款申請書
    各1 紙作為佐證外，復據證人丁○○於本署偵查中證述甚明
    （詳見本署98年度偵字第2040號卷98年2 月5 日、2 月13日
    詢問筆錄），則告訴人指訴被告並未履行協議書所載之條件
    等詞，已難認與事實相符。至於何以於被告甲○○代告訴人
    支付110 萬元後，又持告訴人所簽發之本票向告訴人追索並
    取得165 萬元部分，證人丁○○並無法自圓其說，甚至保持
    沉默不願回答，然此充其量僅係證人丁○○取得超過協議書
    所約定之金額，是否成立民事不當得利法律關係之問題，與
    被告甲○○、徐文宗是否涉有詐欺、侵占犯嫌無涉，被告甲○○、徐文宗既已依協議書之約定履行渠等所應負擔之義務
    ，不能認為渠等有何為自己不法所有之意圖或施用詐術之行
    為。」之記載，而似有被告於該案偵查中有該不起訴處分書
    所載之「無法自圓其說，甚至保持沉默不願回答」之情而有
    該不起訴處分書所載之「然此充其量僅係證人丁○○取得超
    過協議書所約定之金額，是否成立民事不當得利法律關係之
    問題」之情事。然查以，本件依本院調閱該案偵查卷宗，被
    告雖於98年2 月13日檢察事務官詢問時有未答或未為說明之
    情形（參照附表編號二所示），惟被告前於98年2 月5 日檢
    察事務官詢問時已有明確陳述本件95年1 月19日協議書與本
    件96年8 月1 日和解書係出於不同之原因，且本件自訴人及
    自訴代理人於檢察事務官對丁○○為上開詢問時均在場聽聞
    被告上開陳述，且於丁○○為上開陳述後，由自訴代理人向
    檢察事務官表示暫不願意對丁○○提出詐欺告訴（參見附表
    編號二所示），迄至收受上開甲○○之不起訴處分書後，始
    再委由該件告訴代理人為本件自訴代理人援引該不起訴處分
    書之上開記載，對丁○○提起本件之自訴，且於自訴狀中對
    於其等因於前案在場聽聞而已經知悉之丁○○答辯內容，除
    未於自訴狀提起並指訴虛偽外，至本件自訴辯論終結前，均
    僅由自訴代理人重複陳述與該自訴狀之自訴理由相同主張之
    論述，而未據自訴人及自訴代理人提出任何證據為證明，本
    件依卷內事證，並無積極證據可認被告有自訴狀所指之犯嫌
    存在。
六、從而，本件依卷內事證，並無積極證據可認被告丁○○確有
    起訴書所指涉犯詐欺罪嫌，依上開二所示之法律規定以及判
    例要旨，自應就被告為無罪之諭知。
據上論斷，應依刑事訴訟法第343 條、第301 條第1 項，判決如
主文。
中    華    民    國    98    年    12    月    4     日
                  刑事第一庭審判長法  官  王復生
                                  法  官  連雅婷
                                  法  官  陳世旻
┌──────────────────────────────────────────────┐
│附表：98年度偵字第2040號甲○○詐欺案之本件自訴人、自訴代理人與被告陳述                      │
├──┬───────────────────────────────────────────┤
│編號│筆錄內容                                                                              │
├──┼───────────────────────────────────────────┤
│ 一 │98年2 月5 日檢察事務官詢問筆錄內容（節錄有關本件自訴人、自訴代理人、被告丁○○、證人徐│
│    │聰奇）                                                                                │
├──┼───────────────────────────────────────────┤
│    │（問陳）被告（註：甲○○）是否在簽立協議書（註：即本件95年1 月19日協議書）後，有給你20│
│    │        萬請你交給丁○○？（陳答）是。這是包括在110 萬內，但是我要給她他不收。        │
│    │（問劉）何妳不收該20萬？（劉答）因為告訴人一開始沒有給我，直到我去告他毀損債權他才在高│
│    │        等法院說要還我20萬，但是當時奇已經承諾要把那20萬給我，所以我不能再跟告訴人拿。│
│    │（問告訴代理人即本件自訴代理人）有沒有其他陳述？（答）第一協議書載明被告是代告訴人支付│
│    │        130 萬元，可是剛剛被告卻自行把已交付給告訴人之20萬元，加計130 萬一起支付給劉，│
│    │        這與協議書不符。且匯款單所載之160 萬，亦與協議書之金額有落差，我們認為可能是被│
│    │        告與劉之間有其他債權債務關係，而將該筆款項充做本件的款項。第二點依照上開協議書│
│    │        第四項第二點、第三點被告應該代告訴人支付款項與劉，但劉事後竟然還持本票要強制執│
│    │        行告訴人之財產，顯然被告沒有履行協議書之內容，被告又只交付110 萬給告訴人，差額│
│    │        部分就是被告侵占之款項。另請庭上調查原證4 和解書（註：即本件95年1 月19日協議書│
│    │         ）訂立之原因。                                                               │
│    │（問劉）和解書訂立之原因？                                                            │
│    │（劉答）如果剛剛所言，我強制執行告訴人之財產並非因為被告未支付生財器具之價金，而是告訴│
│    │        人沒有支付房租、利息及另案民事訴訟之精神賠償20萬元。我在92年第二期房租沒有給付│
│    │        時就去申請強制執行告訴人財產，並不是在生財器具之價金沒有給付時才去告。強制執行│
│    │        部分我已經撤銷了，下次我會將資料送進來。我跟告訴人的債權債務關係已經清理完畢。│
│    │（告訴代理人即本件自訴代理人）前開房租及民事訴訟精神賠償20萬部分，其實都包括在95.1.19 │
│    │        的協議書內容，照理說若被告已經履行該協議書之義務，劉不會再向告訴人追索，然而事│
│    │        實上劉則未停止追索，且劉持有告訴人所簽發之本票，致告訴人不得已才於96.8.1簽署和│
│    │        解書，多付了165 萬元，更能印證被告並沒有履行。且由96.8.1和解書標題內及該協議書│
│    │        的第四、五行更顯示本和解書的內容其實與協議書之內容相同。                      │
│    │（劉答）和解書知165 萬與祥興企業社生財器具完全沒有關係，所以我並不是多跟告訴人拿165 萬│
│    │        ，該165 萬有其他的支付原因，就是我剛剛所說的民事訴訟及告訴人應支付給我之房租，│
│    │        因為被告與告訴人共跟我租了2 間廠房，除了祥興企業社外，另外還有樹林市○○街11-5│
│    │        號的廠房，就我的認知光武街11-5的廠房租金是由告訴人承擔，所以我跟他要的165 萬部│
│    │        分是包含11-5號的部分。詳細情況我會再補陳資料。                                │
│    │（問徐）有無意見？（徐答）依劉所言她告告訴人之部分跟本與我無關，且我確實有支付給劉300 │
│    │        多萬元。我有履行協議書的內容。                                                │
├──┼───────────────────────────────────────────┤
│ 二 │98年2 月13日檢察事務官詢問筆錄內容（節錄有關本件自訴人、自訴代理人、被告丁○○、證人徐│
│    │聰奇）                                                                                │
├──┼───────────────────────────────────────────┤
│    │（問劉）有無攜帶被告及告訴人向妳承租廠房之資料？（答）我找不到。（問）被告及告訴人承租│
│    │        該二廠房係做為經營祥興企業社之用？（答）對的，兩間都是。（問）（提示卷付協議書│
│    │        ）依據協議書協議金額包括廠房租金有無意見？（答）沒有意見。（問）依據協書妳總共│
│    │        要自被告及告訴人處取得三百萬元？（答）是的，我卻確實有拿到三百萬元，是被告分兩│
│    │        次匯給我的。（問）既然已拿到三百萬不應再向告訴人追討租金？（答）（保持沈默）。│
│    │        （…詢問甲○○及本件自訴人、自訴代理人部分，從略…）                          │
│    │（問劉）165 萬元有沒有拿到？（答）（保持沈默）。                                      │
│    │        （…詢問甲○○及本件自訴人、自訴代理人部分，從略…）                          │
│    │（問陳）是否要向證人丁○○提出詐欺告訴？（答）暫時不用。                              │
│    │（問徐）是否要向證人丁○○提出詐欺告訴？（答）目前不用。                              │
└──┴───────────────────────────────────────────┘
上列正本證明與原本無異。
如不服本判決，應於判決送達後10日內敘明上訴理由，向本院提
出上訴狀 (應附繕本) ，上訴於臺灣高等法院。其未敘述上訴理
由者，應於上訴期間屆滿後20日內向本院補提理由書「切勿逕送
上級法院」。
                                    書記官  楊雅芳
中    華    民    國    98    年    12    月    14    日


司法院資訊處製作；財團法人民間司法改革基金會備份。
